【裁判字號】    96,建上,75
【裁判日期】    970630
【裁判案由】    債務人異議之訴
【裁判全文】
臺灣高等法院臺中分院民事判決          96年度建上字第75號
上  訴  人  台中縣私立青年高級中學
法定代理人  丙○○
訴訟代理人  黃錦郎律師
訴訟代理人  王文聖律師
複代理人    游琦俊律師
被上訴人    宇祥營造股份有限公司
法定代理人  甲○○
訴訟代理人  邢建緯律師
上列當事人間債務人異議之訴事件，上訴人對於中華民國96年9
月14日臺灣臺中地方法院95年度重訴字第395號第一審判決提起
上訴，本院於97年6月17日言詞辯論終結，判決如下：
    主  文
上訴駁回。
第二審訴訟費用由上訴人負擔。
    事實及理由
一、上訴人起訴主張：
  (一)被上訴人承攬上訴人行政暨教學大樓新建工程（包含建築工
    程及水電工程，下稱系爭工程），以其於完成系爭工程，經
    上訴人初驗及複驗後，仍有拖欠工程款未為給付為由，依仲
    裁程序聲請命上訴人給付工程款新台幣（下同）31,554,710
    元，嗣經中華民國仲裁協會93年度仲中聲和字第20號仲裁判
    斷，命上訴人應給付被上訴人15,485,510元，及自該仲裁判
    斷書送達上訴人後第31日起（即民國95年6月27日）至清償
    日止，按年利率5%計算之利息。被上訴人持該仲裁判斷書，
    請求原法院作成95年度仲執字第2號民事裁定，以之為執行
    名義，對上訴人之財產聲請強制執行，並經原法院以95年度
    執字第43971號受理在案。
  (二)惟被上訴人就系爭工程有未施作部分，工程款數額達8,238,
    539元，業經監造建築師劉柯成於仲裁程序中證述明確，然
    該仲裁判斷卻以系爭工程為總價契約，減作之部分並未經過
    正常之變更程序，認定依系爭工程契約第7條約定，上訴人
    仍應依契約總價辦理結算付款。惟兩造既已合意就系爭工程
    部分項目不必施作，則關於該部分承攬契約已因兩造合意終
    止，根本不生承攬報酬請求權，如被上訴人仍依原承攬契約
    受有該部分報酬，即屬不當得利，上訴人得請求返還之；又
    未施作之工程項目，係被上訴人漏未施作，顯屬可歸責被上
    訴人之事由，致為不完全給付，上訴人亦得依關於給付不能
    之規定，向被上訴人請求損害賠償。茲上訴人以此項不當得
    利返還，及不完全給付之債務不履行損害賠償等之主動債權
    ，對被上訴人之承攬報酬之被動債權為抵銷，並於原審以書
    狀之送達，作為抵銷之意思表示。
  (三)又系爭工程開工日期為89年12月23日，預定完工日期為91年
    2月15日，預定完工期限為420日曆天，然依被上訴人申報完
    工日期為92年12月8日，實際完工期限為1078日曆天，故逾
    期658日；惟依兩造於91年2月4日召開協調會協商結果，其
    中229日為准予展延日期，故系爭工程工期逾期日數為429日
    。依系爭工程合約第4條關於逾期罰款之約定內容，乃屬懲
    罰性質之違約金，故上訴人仍得民法關於給付遲延規定，請
    求遲延之損害賠償。系爭工程即行政暨教學大樓遭逢921地
    震震毀，於斯時起，上訴人學校師生均係利用組合屋，作為
    教學使用，致上訴人於89年度招生人數銳減，惟若系爭工程
    得依完工期91年2月15日使用，上訴人即得於91年度以該大
    樓對外招生，詎被上訴人遲至92年12月8日始完工，致學校
    招收人數於各該年度分別減少747、及366名學生，上訴人減
    收學費達169,993,791元，而受有預期利益損失18,613,805
    元。此項學校招生人數無法提高而減收學費之損害，實乃因
    被上訴人遲延完工所導致，上訴人自得依給付遲延規定請求
    被上訴人賠償之，茲亦以起訴狀送達，作為抵銷之意思表示
    。
  (四)經上開項目之抵銷後，被上訴人對上訴人依仲裁程序取得執
    行名義之工程款報酬債權，業已全部消滅，上訴人自得提起
    本件債務人異議之訴，請求宣告不許該執行名義之執行。爰
    聲明求為判決：原法院95年度執字第43971號強制執行事件
    ，被上訴人所憑原法院95年度仲執字第2號民事裁定，不許
    對上訴人為強制執行等語。
二、被上訴人則辯以：
  (一)上訴人主張被上訴人就系爭工程未施作部分數額8,238,539
    元，上訴人業於95年4月28日仲裁詢問會中具狀主張，並與
    被上訴人所請求承攬報酬部分為抵銷，嗣經中華民國仲裁協
    會93年仲中聲和字第20號仲裁判斷認定：系爭工程契約屬總
    價承包性質，而系爭工程減作之部分，並未經過正常之變更
    程序，故兩造仍應依契約約定履行，是上訴人所主張上開未
    施作部分金額8,238,539元，顯係屬執行名義成立前，即95
    年5月24日前所發生消滅或妨礙債權人（即被上訴人）之事
    由，依強制執行法第14條規定，上訴人主張消滅或妨礙債權
    人請求之事由，既發生在執行名義成立前而非執行名義成立
    後，上訴人就8,238,539元部分提起債務人異議之訴，自無
    理由。
  (二)退步言之，如認上訴人就此部分主張抵銷仍可提起債務人異
    議之訴，就上訴人主張被上訴人就系爭工程有未施作部分，
    金額達8,238,539元，被上訴人否認之；上訴人於94年4月8
    日所出具系爭工程結算驗收證明書內容，均未記載被上訴人
    就系爭工程有未完工之部分，反而尚認為系爭工程經結算後
    ，上訴人應另再給付被上訴人追加工程款17萬元，是上訴人
    主張被上訴人仍有未完工部分合計共8,238,539元云云，實
    屬卸責之詞，不足採信。
  (三)至上訴人主張因被上訴人遲延完工，致使上訴人減收學費部
    分，業經仲裁判斷予以斟酌審理，上訴人自不能就此部分於
    本件債務人異議之訴中提出。又縱認上訴人可就減收學費之
    損失提起債務人異議之訴，惟上訴人並未就91、92學年度確
    有減少招生人數一節，舉證以實其說，更無法證明被上訴人
    施作逾期與上訴人招生人數減少間有何直接因果關係存在。
    反係上訴人之董事長蔡侑展涉犯背信罪遭判刑1年6個月確定
    ，及上訴人本身辦學績效不彰，始造成上訴人招生人數減少
    之主要原因。況系爭工程合法完工日期應為91年10月之後，
    已超過上訴人91學年度之招生期限；至系爭工程雖於94年3
    月28日驗收完畢，然上訴人於92年9月8日已實際使用該建物
    ，且上訴人於92年學年度報請教育部核定之班級數為15班，
    實際招生數亦為15班；進修部核定為6班，實際招生亦為6班
    ，故上訴人並未因被上訴人之逾期完工而減少招生等語。
三、原審判決駁回上訴人之訴。
四、上訴人不服原判決，提起本件上訴，於本院聲明，求為判決
    ：
    (一)原判決廢棄。
    (二)臺灣臺中地方法院95年度執字第43971號給付工程款強制
      執行事件，執行程序應予撤銷。
    (三)臺灣臺中地方法院95年度執字第43971號給付工程款強制
      執行事件，被上訴人所憑執行名義，不許對上訴人為強制
      執行。
    並補充陳述稱：
    (一)上訴人主張消滅被上訴人請求之事由（即抵銷），其中主
      動債權8,238,539元部分，雖發生於執行名義成立前，惟
      該執行名義並未就抵銷抗辯為裁判，無既判力可言，上訴
      人自得另行起訴請求。原判決以系爭仲裁判斷將兩造間之
      工程契約究為總價契約、或實作實算列為其爭點，並認定
      兩造間工程契約係屬總價契約性質為由，逕認仲裁判斷既
      已認上訴人所主張抵銷之主動債權不存在，則應認其已就
      抵銷抗辯作成判斷而有與確定判決同一之效力，其法律見
      解，並非允洽：
    1.蓋仲裁判斷並未指明上訴人所為抵銷之抗辯，其所為之判
      斷充其量僅能認係判決理由，尚難遽認已有確定判決之效
      力。又實務上固有爭點效見解，惟應以該項爭執為訴訟上
      重要之爭點，經當事人盡其主張、舉證之能事，法院亦對
      之為實質上審理，乃承認其有拘束力之必要。查系爭仲裁
      判斷固有以兩造間之工程契約究為總價契約、或實作實算
      為爭點，惟上訴人主張被上訴人就系爭工程所列之工程項
      目，業經雙方合意不予施作，自應自契約總價款中扣除，
      此項為兩造合意不施作部分之工程項目，屬契約變更、或
      合意部分解除契約之問題，與仲裁所列明之爭點並非一致
      ，即便總價契約仍有工程款扣除之問題，惟仍不能謂受有
      爭點效拘束之效力，原判決未就上訴人所主張抵銷之主動
      債權即8,238,539元部分是否有理為實質審理，顯有未洽
      。
    2.至被上訴人主張依上訴人所出具94年4月8日系爭工程結算
      驗收證明書之內容，均未記載被上訴人就系爭工程有未完
      工之部分，反而經結算後上訴人另應多付被上訴人及追加
      工程款17萬元云云，顯有誤會，蓋系爭工程結算驗收證明
      書，其中驗收扣款欄記載「16,030,978元整」，即已包括
      被上訴人就系爭工程應施作而未施作之工程款8,238,539
      元在內；另被上訴人因複驗缺失逾期遲未改善，上訴人逕
      行辦理結算，就未改善部分以扣款方式辦理，該扣款費用
      為7,622,439元，有簽呈及工程缺失計價表可稽（見本院
      卷第191至194頁），計算式為：契約總價172,000,000元
      ＋變更增加1,680,000元＋變更減少1,510,000元－建築師
      結算金額16,376,146元之差額8,238,539元－驗收扣款7,6
      22,439元＝16,030,978元。故被上訴人以系爭工程結算驗
      收證明書，並未記載被上訴人有應施作而未施作之工程款
      8,238,539元，而認上訴人主張對被上訴人有該8,238,539
      元之債權為不實在云云，顯屬無據。
    (二)上訴人確因被上訴人遲延完工，致受有學校91、92學年度
      招生人數減少之學費減收之預期利益損失：
    1.關於營繕工程之施作迄至完工驗收、工作物交付使用等，
      均有其一定之歷程及進度，並非於契約所定或當事人雙方
      合意之完工期限屆至，始突然完成。被上訴人就系爭工程
      之施作，既有工程進度落後情形，經一再催促施工或缺失
      改善，均藉詞推拖或相應不理，故於91學年度招生期間已
      可見系爭工程顯無法如期完工，上訴人自不敢以系爭工程
      為預定可使用之學校設備，作為招生條件，否則屆時無法
      完成，豈非涉有欺騙學生及家長之虞。另92學年度招生期
      間情形亦同，被上訴人就系爭工程之完成遙遙無期，故於
      92學年度開學前後92年9月初，上訴人遂決定自行進駐系
      爭工作物，動員學校老師及職員，及另行發包廠商進行各
      項缺失改善之工作，詎原判決竟認上訴人既已於92年9月8
      日自行進駐使用系爭工作物，即得以此預定可使用設備作
      為招生條件云云，顯有誤會。且系爭工程遲遲無法完工驗
      收通過，及上訴人自行進場為缺失改善等情，業據證人即
      學校營繕組組長乙○○到庭結證明確。
    2.又被上訴人雖主張系爭工程遲延完工，主要係肇因上訴人
      遲付工程款而要求被上訴人停工，並非全部可歸責於被上
      訴人，並提出上訴人學校函文、內部簽呈及工程會議紀錄
      為證。惟被上訴人此項主張，顯非可採，理由如下：
      (1)兩造就系爭工程於91年2月4日前，固有達成因新建主體
        角度變更30天，及被上訴人未施工期間199天，合計為
        229天（見本院卷第195頁），准予展延工期。惟被上訴
        人自91年2月18日復工後，即開始有出工數不足、工程
        進度嚴重落後，致未能於91年10月1日如期完工，此參
        見系爭工程各期期款給付明細表即知（見本院卷第196
        頁），然上訴人於91年4月至9月間，尚均有正常給付各
        期工程款，顯見被上訴人遲延完工並非因上訴人遲付工
        程款所致。
      (2)被上訴人另主張上訴人於91年11月因第18期工程款無法
        支付而停工，迄至92年5月12日始復工云云，要非屬實
        ，蓋依上開工程款給付明細表，第18期工程款已於92年
        1月7日至17日給付完畢，且於92年3月10日支付第19期
        款完畢，足見；被上訴人稱於上開期間有停工一節，與
        事實不符。另被上訴人提出之工程會議紀錄，係因被上
        訴人施工不正常（即出工數嚴重不足），上訴人要求被
        上訴人要儘快施作，故被上訴人所稱之停工期間，如係
        因上訴人遲付工程款所致，則展延工期之日數即應予加
        計，始為合理，惟事實上展延工期之日數只有91年2月4
        日工程會議時雙方所同意之229日。
    (三)證人乙○○於鈞院作證時所提出之系爭工程「出工數統計
      表」僅就92年1月至5月期間為記載，係在說明被上訴人遲
      至91年10月1日未能完工後，就系爭工程之施作及驗收缺
      失之改善一再拖延，上訴人不得已乃於92年9月8日自行進
      駐進行改善。另於仲裁程序進行中，固委請鑑定驗收缺失
      扣款金額為742,344元，惟上訴人自行進駐後除進行缺失
      改善工程，另就被上訴人應施作而未施作亦一併另行發包
      施作，併予敘明等語。
五、被上訴人於本院聲明，求為判決：上訴駁回。
    並補充陳述稱：
    (一)關於上訴人主張系爭工程遲至92年12月8日始完工，致上
      訴人受有91、92學年度招生人數減少、及學費減收之預期
      利益損失，上訴人得依給付遲延規定，請求被上訴人賠償
      ，並主張抵銷部分：
    1.系爭工程於加計229天延工期後，被上訴人應於91年10月2
      日前完工，是於該日前並無遲延完工之問題，而91年10月
      2日顯然已超過上訴人91學年度招生期限，是上訴人91學
      年度縱有招生不足，亦與被上訴人無涉，上訴人自無就91
      學年度減招學生之損害，請求被上訴人賠償之理。
    2.兩造均不爭執上訴人已於92年9月8日進駐系爭物使用，則
      上訴人於92學年度招生時，業已預定系爭建物作為92學年
      度可使用之設備並作為招生條件，是被上訴人雖遲至92年
      12月8日完工，惟並非造成上訴人92學年度招生減少之原
      因，上訴人主張因被上訴人遲延致92學年度招生減少受有
      損失，自乏依據。
    (二)關於證人乙○○所提「私立青年高級中學行政大樓施工照
      片」乙冊部分：
      系爭工程雖有遲延完工情形，惟兩造於仲裁時，仲裁判斷
      業就被上訴人遲延完工部分，扣款達10,330,200元，被上
      訴人已為遲延完工付出遭罰款代價，上訴人提出施工之照
      片，尚不足證明與是否減收學生間有何關聯。又依91年10
      月前之照片固顯示系爭建物主體工程尚不堪使用，惟此係
      上訴人於90年8月因教育部補助款未核撥下來，致第二期
      工程款無法支付而停工，於91年1月23日復工；第二次則
      於91年11月因第18期工程款無法支付而停工，直到92年5
      月12日始復工，以上有上訴人函、簽、及會議紀錄可據（
      見本院卷第176至178頁）。故上訴人提出上開施工相片，
      用以證明被上訴人遲延完工一節，尚非全可歸責於被上訴
      人之事由，主要肇因實係上訴人遲付工程款而要求被上訴
      人停工所致。
    2.又上訴人提出青年高級中學行政教學大樓新建工程工程出
      工數表，係上訴人單方面製作之私文書，被上訴人否認該
      形式上及實質上之真正。且依上開工數表，明顯可知自92
      年1月起至92年5月14日止，被上訴人幾無開工數，蓋該段
      時間係上訴人主動要求停工，自然沒有開工數，此亦與上
      開函文、及會議紀錄相符。
    3.至上訴人提出台中縣青年高級中學施工使用單據發票一冊
      部分，此於兩造交付仲裁時，即曾就系爭工程驗收後之缺
      失提出驗收缺失表（見本院卷第179至184頁），且上述缺
      失表業經仲裁庭委請建築師公會鑑定後，認為可扣款742,
      344元，並由上訴人自行修補上開瑕疵，是縱使被上訴人
      施作系爭工程存有瑕疵，亦已經仲裁庭判斷認定後予以扣
      款，亦與上訴人能否進駐使用系爭建物無關等語。
六、查上訴人主張被上訴人承攬上訴人之行政暨教學大樓新建工
    程，被上訴人以其於完成系爭工程後，上訴人仍有積欠之工
    程款未給付，而依仲裁程序聲請命上訴人應給付工程款31,5
    54,710元，嗣經中華民國仲裁協會93年度仲中聲和字第20號
    仲裁判斷，命上訴人應給付被上訴人15,485,510元，及自該
    仲裁判斷書送達上訴人後第31日起（即95年6月27日）至清
    償日止，按年利率5%計算之利息；被上訴人持該仲裁判斷書
    ，請求原法院作成95年度仲執字第2號民事裁定，以之為執
    行名義，對上訴人之財產聲請強制執行，並經原法院以95年
    度執字第43971號受理在案等情，業據上訴人提出中華民國
    仲裁協會仲裁判斷書、及原法院上開民事裁定等件為證，又
    為被上訴人所不爭執，堪信上訴人上開部分之主張為真實。
    惟上訴人主張：(一)系爭工程有部分項目雙方合意不必施作、
    及漏未施作部分，被上訴人就該部分並無承攬報酬請求權，
    上訴人自得依不當得利、及不完全給付規定請求損害賠償，
    而此部分損害賠償債權共計8,238,539元，上開仲裁判斷中
    並未就此部分上訴人之抵銷抗辯審酌，自無確定判決之效力
    ，上訴人自得以之與被上訴人之承攬報酬債權15,485,510元
    相抵銷。(二)又系爭工程逾期，遲至92年12月8日完工，致學
    校受有91、92學年度招生人數減少之學費減收之預期利益損
    失，自得依給付遲延規定請求被上訴人賠償，並主張與系爭
    工程款抵銷之。上開二項債權與仲裁程序取得執行名義之工
    程款報酬債權相抵銷結果，上訴人債務已全部消滅，被上訴
    人所憑上開執行名義已不得對上訴人強制執行等情，則為被
    上訴人所否認，並以上詞置辯。
七、關於上訴人主張系爭工程兩造合意不必施作、及漏未施作部
    分之損害賠償債權8,238,539元，是否未經上開仲裁判斷審
    酌上訴人之抵銷抗辯部分：
  (一)按執行名義成立後，如有消滅或妨礙債權人請求之事由發生
    ，債務人得於強制執行程序終結前，向執行法院對債權人提
    起異議之訴。如以裁判為執行名義時，其為異議原因之事實
    發生在前訴訟言詞辯論終結後者，亦得主張之。強制執行法
    第14條第1項定有明文。又按仲裁人之判斷，於當事人間，
    與法院之確定判決，有同一效力，仲裁法第37條亦有明文。
    被上訴人執中華民國仲裁協會仲中聲和字第20號仲裁判斷、
    及原法院95年度仲執字第2號民事裁定為執行名義，聲請對
    上訴人強制執行，自係與確定判決有同一效力之執行名義。
    故上訴人提起本件債務人異議之訴，其主張有消滅或妨礙被
    上訴人請求之事由，須發生於執行名義成立（即仲裁詢問終
    結）之後，始符合強制執行法第14條第1項規定。
  (二)經查：上訴人於上開給付工程款仲裁事件中，於仲裁詢問會
    中，於95年4月28日提出仲裁答辯(三)狀中主張，被上訴人於
    系爭工程未施作之金額為8,238,539元，其中包括兩造合意
    不必施作項目，被上訴人並無承攬報酬請求權，另被上訴人
    漏未施作項目，上訴人對被上訴人有不完全給付損害賠償請
    求權，上開數額共計8,238,539元，上訴人主張以之與被上
    訴人之工程承攬報酬互相抵銷等語，有該仲裁答辯狀附卷可
    稽（見原審卷第105至110頁）；又上訴人於本院審理中亦不
    爭執其主張之上開減作部分，業於仲裁程序中提出並主張抵
    銷等情（見本院卷第25頁），足見；上訴人所主張有消滅或
    妨礙被上訴人請求之上開抵銷事由、及抵銷之意思表示均發
    生於仲裁詢問終結之前，參照前揭說明，上訴人此部分異議
    事由，並不符合強制執行法第14條第1項規定。上訴人雖又
    以上開仲裁判斷理由中，並未就其所為上開抵銷抗辯斟酌審
    理並加以判斷，即無既判力可言，其自得就上開抵銷抗辯，
    提起本件債務人異議之訴等語。惟查上訴人於上開仲裁答辯
    狀中，係主張兩造關於承攬報酬之計價方式，固約定總價承
    攬，惟嗣後經兩造合意變更為實作實算契約，系爭工程契約
    總價原為172,000,000元，經兩造合意實作實算計價結果，
    工程總金額為163,761,461元，被上訴人於系爭工程未施作
    之工程金額為8,238,539元（000000000－000000000＝00000
    00），此部分係可歸責於被上訴人之事由，致不完全給付，
    其仍得請求損害賠償，並以之與被告之承攬報酬互為抵銷等
    語；被上訴人則否認上訴人上開之主張，並主張系爭工程為
    總價承攬等語。上開仲裁判斷書乃將系爭工程契約究為總價
    契約、或實作實算契約，列為兩造之第一項爭點，並以依系
    爭工程契約第7條約定：「本工程契約總價計1億7千2百萬元
    整，以投標時數量為依據，數量與實際工有差異時，甲乙雙
    方均不得辦理項目數量追加減。本工程按照契約總價結算，
    即依契約總價計給，  ．．．。」，由此契約條款之文字觀
    之，系爭工程契約係屬依契約總價結算工程款之總價契約至
    明，且依系爭工程款第27條第1項後段約定：「．．．本契
    約條款之任何變更，均須經雙方之書面同意。」，就前開依
    契約總價結算工程款之約定，兩造至今並無任何變更之書面
    意思表示；又由證人劉柯成建築師之證詞可知，系爭工程契
    約為總價契約，減作之部分並未經過正常之變更程序，而結
    算書之格式係建築師及相對人（指上訴人）所規定，未依該
    結算書之格式製作，則系爭工程無法辦理驗收，故仲裁庭認
    定兩造既無將系爭工程「總價契約」修改為「實做實算」之
    意思表示，亦無針對減作或數量不一致部分辦理變更設計，
    揆諸系爭工程契約第7條約定，兩造仍應依契約約定履行，
    故認定系爭工程契約為總價契約，相對人仍應依契約總價辦
    理結算付款，系爭工程契約總價原為172,000,000元，變更
    設計追加170,000元，契約總價應為172,170,000元等語甚詳
    （見仲裁判斷書第19至23頁）。上開仲裁判斷就系爭契約是
    否為實作實算契約，上訴人得否就其主張系爭工程未施作、
    或減作之工程金額8,238,539元，與被上訴人之承攬報酬互
    相抵銷爭點，均加以實質審理，即系爭工程契約並非為實作
    實算契約，上訴人並不得對未施作之工程項目予以扣款，亦
    即仲裁判斷已認定上訴人主張抵銷之主動債權並無存在之餘
    地，縱未於仲裁判斷書明確記載上訴人主張抵銷之主動債權
    不存在、或抵銷不成立等用語，惟仍無礙上開仲裁已就上訴
    人之抵銷抗辯作成判斷，於兩造間即具有與法院之確定判決
    同一效力。則上訴人再以上開抵銷事由，提起本件債務人異
    議之訴，核與強制執行法第14條第1項規定不符，為無理由
    。
八、關於系爭工程逾期，遲至92年12月8日完工，上訴人是否受
    有91、92學年度招生人數減少之學費減收之預期利益損失部
    分：
  (一)按抵銷固使雙方債務溯及最初得為抵銷時消滅，惟雙方互負
    得為抵銷之債務，並非當然發生抵銷之效力，必一方對於他
    方為抵銷之意思表示而後雙方之債務乃歸消滅，此觀民法第
    335條第1項規定自明。故給付之訴之被告對於原告有得為抵
    銷之債權，而在言詞辯論終結前未主張抵銷，迨其敗訴判決
    確定後表示抵銷之意思者，其消滅債權人請求之事由，不得
    謂非發生在該訴訟言詞辯論終結之後，依強制執行法第14條
    之規定，自得提起執行異議之訴（最高法院29年上字第1123
    號判例要旨參照）。經查：上訴人於上開仲裁程序主張因被
    告逾期完工，致其招生人數減少，造成學費之損失達170,12
    4,453元一節，固有上開仲裁判斷書為憑，而上訴人於上開
    仲裁程序中並未就此損害賠償債權為抵銷之主張，尚難認為
    此部分抵銷之意思表示發生於仲裁詢問終結之前，則上訴人
    主張此部分有消滅或妨礙被上訴人請求之事由，係發生於執
    行名義成立之後，符合強制執行法第14條第1項規定，堪予
    採信。
  (二)上訴人主張被上訴人承攬之系爭工程遲至92年12月8日完工
    ，致其招生人數於91學年度減少747人，92學年度減少366人
    ，減收學費達169,993,791元，而受有預期利益損失18,613,
     805元，其自得依給付遲延規定請求損害賠償，並以此損害
    賠償債權與被上訴人承攬報酬債權抵銷等語。經查：依上訴
    人提出其於88至94年度招生人數表記載：88年度為1203人、
    89年度為862人、90年度為614人、91年度為453人、92年度
    為834人、93年度為1218人 (見原審卷第98頁)，其中91、92
    年度招生人數確有減少現象，惟被上訴人否認上開招生人數
    減少與系爭工程有無遲延完工間有因果關係存在等語。按損
    害賠償之債，就損害發生與責任原因之事實間，須具備有相
    當因果關係為成立要件；債權人對債務人給付遲延請求損害
    賠償，須証明其所受之損害與給付遲延之債務不履行間有相
    當因果關係者，始足當之。依此；上訴人就其91、92年度上
    開招生人數減少與系爭工程遲延完工間是否具有相當因果關
    係，自應由上訴人舉証証明之。上訴人固以證人即上訴人營
    繕組長乙○○之証詞為証，証人乙○○於本院審理中固證稱
    ：系爭工程自簽約至開始施作，可以看出被上訴人施作進度
    是比較慢的，沒有依照預期的進度，預定於91年10月2日前
    要完工，但由現場之工人數可知不可能於91年10月2日完工
    ，學校於9月份要開學，但到了10月結構體尚未好，家長來
    看學校校舍情形，確實影響及學校招生工作等語，並提出現
    場施工照片為証（見本院卷第51頁背面、及55至106頁）。
    惟查系爭工程原訂完工日期為91年2月15日，嗣經兩造協調
    結果准予展延229天，則系爭工程之完工日期為91年10月2日
    一節，已為上訴人所不爭執（見本院卷第44頁背面），且經
    証人乙○○証述如上。按系爭工程完工日既為91年10月2日
    ，已超過91學年度之招生期限，上訴人本得預知91年度招生
    根本無法即時使用新建教室，且亦為上訴人充實學校硬體設
    備所必承受之不利益，尚難認應由被上訴人負擔此招生減少
    之損失。又系爭工程雖於92年12月8日始完工，惟上訴人早
    於92年9月8日即進駐使用，亦為兩造所不爭，且92年度招收
    學生已增為83 4人，與89年度之862人相去不遠，而與90年
    度之614人，尚多出220人，足見；系爭工程遲至92年12月8
    日完工，亦未造成上訴人92學年度招生人數減少之損失。況
    學校每年招生人數之多寡，繫之於學校興學風評良窳、師資
    優良與否、及升學率高低等因素，至學校興建教室是否能及
    時完工啟用，係學校應設法調度學生使用教室之問題，要非
    學生、或家長考量是否選校之重點。因之；被上訴人逾期完
    工顯與上訴人於91、92學年度招生人數多寡間，並無相當因
    果關係。上訴人主張系爭工程遲至92年12月8日完工，致其
    受有招生人數減少之學費減收之預期利益18,613,805元云云
    ，洵屬無據。
九、綜上所述；上訴人主張被上訴人取得本件強制執行名義之債
    權，業已全部因抵銷而消滅，而依強制執行法第14條債務人
    異議之訴規定，請求原法院95年度執字第43971號強制執行
    事件，被上訴人所執原法院95年度仲執字第2號民事裁定，
    不許對上訴人為強制執行，為無理由。原審為上訴人敗訴之
    判決，並無不合，上訴意旨猶執詞指摘原判決不當，求予廢
    棄改判，為無理由，應予駁回。
十、本案事實已臻明確，兩造其餘攻擊防禦方法，不足以影響本
    判決結果，爰不一一論述，併此敘明。
據上論結：本件上訴為無理由，依民事訴訟法第449條第1項、第
78條，判決如主文。
中    華    民    國    97    年    6     月    30    日
                  民事第四庭    審判長法  官  黃斐君
                                      法  官  陳蘇宗
                                      法  官  張浴美
以上正本係照原本作成。
如對本判決上訴，須於收受判決送達後二十日內向本院提出上訴
書狀，其未表明上訴理由者，應於提出上訴後二十日內向本院提
出上訴理由書（須按他造人數附具繕本）。
上訴時應提出委任律師為訴訟代理人之委任狀。具有民事訴訟法
第四百六十六條之一第一項但書或第二項之情形為訴訟代理人者
，另應附具律師及格證書及釋明委任人與受任人有該條項所定關
係之釋明文書影本。
                                      書記官  郭振祥
中    華    民    國    97    年    7     月    1     日
                                                      Ａ


司法院資訊處製作；財團法人民間司法改革基金會備份。
